【裁判字號】    98,訴,260
【裁判日期】    990521
【裁判案由】    確認債權不存在等
【裁判全文】
臺灣花蓮地方法院民事判決               98年度訴字第260號
原      告  張德福即福景砂石行
訴訟代理人  簡燦賢律師
複代理人    吳秋樵律師
參  加  人  甲○○
被      告  台灣水泥股份有限公司
法定代理人  乙○○
訴訟代理人  廖學忠律師
上列當事人間確認債權不存在等事件，本院於民國99年4月30日
言詞辯論終結，判決如下：
    主  文
原告之訴駁回。
訴訟費用由原告負擔。
    事實及理由
一、原告主張：兩造於民國84年間簽訂「粘土供應合約」(下稱
    系爭合約)，約定由原告提供花蓮縣壽豐鄉○○段963之2及9
    72地號之土地供被告採取粘土，期間自84年6月5日起至87年
    6月4日止，為期三年。雙方約定原告需預付定金新台幣(下
    同)2,300,000元，用以抵扣原告提供採取之粘土價金；被告
    則須提供不動產設定抵押權以擔保原告所預付之定金。被告
    於訂約後即商得參加人之同意，以其所有之花蓮縣吉安鄉○
    ○段第2664地號之土地及坐落其上3606建號之建物共同擔保
    ，於84年11月29日為被告設定最高限額2,300,000元、存續
    期間84年11月25日至87年11月25日之抵押權(下稱系爭抵押
    權)，並經花蓮地政事務所以花登字第037839號登記完竣，
    其後被告即依約給付2,300,000元並開始採取粘土。惟被告
    因係從事高污染之水泥製造業，遭在地居民抗議後而停工未
    繼續採取粘土，總計於合約有效期間僅開採價值約349,799
    元之粘土。現系爭合約早因期間屆滿而消滅，被告因可歸責
    於己之事由未能依約開採原告所提供之粘土，被告自不得請
    求返還剩餘之定金。則系爭抵押權所擔保之債權已不存在，
    為此提起本訴，並聲明：(一)確認系爭抵押權所擔保之債權
    不存在。(二)被告應將系爭抵押權塗銷。
二、被告則以：其所給付之2,300,000元預付金係向原告購買粘
    土之價金，性質上並非定金。且兩造訂約開採粘土後未久，
    原告即遭民眾檢舉其提供開採粘土之土地未辦理水土保持，
    遭花蓮縣政府禁止開採；且原告本人涉竊佔案件遭偵辦，致
    無法繼續將上述之土地供原告開採粘土。是本件係因可歸責
    於原告無法繼續履行契約，原告既於合約有效期間無法供料
    ，被告自得請求原告返還剩餘之預付款1,950,201元，並就
    參加人所提供之不動產行使系爭抵押權而受償。並聲明：原
    告之訴駁回。
三、原告主張兩造定有粘土供應合約，參加人提供不動產設定系
    爭抵押權用以擔保被告已預付之2,300,000元，於合約有效
    期間原告僅開採價值349,799元之粘土等事實，業據其提出
    合約書、土地建物登記謄本等物為證，並為被告所不爭執，
    自堪信為真實。雖兩造對於被告預付之2,300,000元之性質
    為何有所爭執，惟本院認該預付款無論為定金或買賣價金之
    性質並非重點，本件之爭執點應在於被告得否請求原告返還
    剩餘之1,950,201元？亦即系爭抵押權所擔保之債權是否存
    在？
四、得心證之理由：
(一)依卷附兩造粘土供應合約第一條第(三)款「乙方(即原告)保
    證土石採取權不得中斷及提供之土地無法律糾紛，倘有任何
    違法及糾紛情事概由乙方負完全責任，乙方因而致遭受之損
    失不得向甲方(即被告)要求賠償。」之約定，可知原告負有
    使其提供之土地適於開採粘土之義務，如有違背，即屬可歸
    責於原告之事由，應負債務不履行之責任。而查原告於合約
    有效期間之86年6月23日曾以福砂字第002號函通知原告：本
    行依法申請核准之土石採取區，前因遭人檢舉而涉訟，越界
    採取業經一審判決無罪。水土保持問題正上訴中，預定本月
    底前宣判決，俟結案後即可申請恢復開採，提供所需副料…
    之內容。另於合約屆期後之87年6月10日亦提出申請書向被
    告申請准予延期履行系爭合約，於申請書中自承因受現場需
    辦理水土保持與植生綠化影響，暫無法實施採取供料，需於
    87年9月30日前改善完成經花蓮縣政府核准後始能依約履行
    等情。甚且於合約期滿二年後於89年6月5日以89福砂字第00
    4號函知被告，其提供採取粘土之土地水土保持改善工作已
    完成，希望能與被告繼續合作供料等內容。凡此均有被告提
    出，原告不爭執其真正之函文在卷可稽。是由上開各函文之
    內容，可知本件被告之所以未能依系爭合約規定開採粘土，
    實係肇因於原告提供之土地未做水土保持及涉有竊佔等法律
    糾紛，而遭花蓮縣政府禁止開採所致。則依諸上述兩造合約
    之內容，原告顯然未盡使其提供之土地適於開採粘土之義務
    ，自屬可歸責於原告之事由。原告主張被告停工怠於採取粘
    土云云，顯非事實，無可採信。
(二)按因可歸責於債務人之事由，致為不完全給付者，債權人得
    依關於給付遲延或給付不能之規定行使其權利；因可歸責於
    債務人之事由，致給付不能者，債權人得請求賠償損害；民
    法第二百二十七條第一項、第二百二十六條第一項分別定有
    明文。查本件係因可歸責於原告之事由，致被告僅能採取一
    小部之粘土，其餘部分之粘土則於系爭合約有效期間無法開
    採，是原告顯然未能依系爭合約之規定而為完全之給付，揆
    諸上引法條，原告應對被告負給付不能之損害賠償責任。而
    被告業已預付2,300,000元，此為兩造所是認，則扣除被告
    已開採價值349,799元之粘土，其餘1,950,201元被告既未能
    取得等價之粘土，其此部分之價金給付即屬受有損害，自得
    請求原告如數賠償。又系爭抵押權之設定所擔保者為原告之
    履約責任，現原告既對被告負有給付1,950,201元之契約義
    務，其所擔保之債權仍屬存在。原告主張系爭抵押權所擔保
    之債權業已消滅，進而請求塗銷系爭抵押權，於法無據，不
    能准許。
五、從而，原告請求確認系爭抵押權所擔保之債權不存在，並請
    求塗銷系爭抵押權，為無理由，應予駁回。
六、訴訟費用裁判之依據：民事訴訟法第七十八條。
中    華    民    國    99    年    5     月    21    日
                            臺灣花蓮地方法院民事庭
                              法    官      陳鈺林
上列為正本係照原本作成。
如不服本判決，應於送達後20日內，向本院提出上訴狀並表明上
訴理由，如於本判決宣示後送達前提起上訴者，應於判決送達後
10日內補提上訴理由書（須按他造當事人之人數附繕本）。
中    華    民    國    99    年    5     月    21    日
                              法院書記官    李惠穎

司法院資訊處製作；財團法人民間司法改革基金會備份。
